【裁判字號】    97,訴,288
【裁判日期】    970806
【裁判案由】    分割共有物
【裁判全文】
臺灣雲林地方法院民事判決               97年度訴字第288號
原      告  乙○○
被      告  甲○○
訴訟代理人  簡承佑律師
訴訟代理人  張育誠律師
被      告  丙○○
上列當事人間請求分割共有物事件，本院於民國97年7 月23日言
詞辯論終結，判決如下：
    主      文
兩造共有座落雲林縣古坑鄉○○段二一０地號，地目旱，面積四
五一一平方公尺土地，按附圖即雲林縣斗六地政事務所民國九十
七年六月五日複丈成果圖方法分割。即：
編號Ａ部分面積一五０四平方公尺土地分歸被告甲○○取得。
編號Ｂ部分面積一五０三平方公尺土地分歸原告乙○○取得。
編號Ｃ部分面積一五０四平方公尺土地分歸被告丙○○取得。
訴訟費用新台幣壹萬柒仟玖佰陸拾玖元由被告各負擔伍仟玖佰
玖拾元，餘由原告負擔。
    事實及理由
一、原告主張：座落雲林縣古坑鄉○○段二一０地號，地目旱，
    面積四五一一平方公尺土地（下稱系爭土地），為兩造所共
    有，每人應有部分均為三分之一，兩造就系爭土地並無不分
    割之協議，茲為管理方便並提高土地利用價值，爰依法提起
    本訴。聲明：求為判決如主文所示
二、被告丙○○主張：同意原告所提之分割方案分割。
    被告甲○○主張：同意分割，但不同意原告所提之分割方案
    ，應依其所提之分割方案分割。
三、得心證之理由：
  (一)按各共有人，除因物之使用目的不能分割，或契約訂有不分
    割之期限者，得隨時請求分割共有物。又共有物之分割，依
    共有人協議之方法行之。分割之方法，不能協議決定者，法
    院得因任何共有人之聲請，命為左列之分配：(1)以原物分配
    於各共有人。(2)變賣共有物，以價金分配於各共有人，民法
    第823 條第1 項、第824 條第1 項、第2 項分別定有明文。
    原告主張：系爭土地為兩造所共有，每人應有部分各三分之
    一，業據其提出土地登記謄本1 份為證。又原告主張：系爭
    土地兩造間並無不予分割之約定，亦無因物之使用目的不能
    分割之情形一節，亦為被告所不爭執，則原告訴請裁判分割
    系爭土地，即無不合。
  (二)其次，法院裁判分割共有物，除應斟酌共有人之利害關係及
    共有物之性質外，尚應斟酌共有物之價格、經濟效用及全體
    共有人之利益等公平決之。
  查，系爭土地地處鄉村區，為屬農牧用地，地形略呈長方型
      （南、北邊較短，東、西邊較長），南側有產業道路可資
    聯外，系爭土地如附圖所示編號Ａ部分有被告甲○○所有之
    編號6 加強磚造平房及編號7 鐵架錏版造平房，及陳文財（
    甲○○之前夫）及陳文曲（丙○○之夫）所蓋之編號5 磚造
    平房，編號Ｂ部分有陳文財及陳文曲所蓋之編號4 磚造平房
    外，尚有丙○○所有編號3 之磚造平房及甲○○所有編號7
    之鐵架錏版造平房，編號Ｃ部分有陳文財所有編號1 磚造平
    房及丙○○所有編號2 磚造平房等情，有原告提出之系爭土
    地地籍圖謄本影本1 份可資參照，復經本院履勘現場製有勘
    驗筆錄及現場照片及斗六地政事務所97年6 月5 日之複丈結
    果圖說在卷可稽。
  本院審酌系爭土地依斗六地政97年6 月5 日之土地複丈結果
    圖說（即附圖）所示方法分割，兩造應有部分面積均能分足
    ，且分割後兩造取得之土地均鄰通路可資對外聯絡，各共有
    人均便於其分得土地之利用，且共有物之價格、經濟效用均
    相當，故認依上開方案分割，對兩造較公平、合理，原告及
    被告丙○○亦同意採此方案，雖被告甲○○不同意此方案，
    並提出其所主張之方案，惟本院審酌被告甲○○所提出之方
    案中，丙○○所分得之部分是在編號ＡＢ的後半部，甲○○
    分得之部分是在編號ＡＢ的前半部，以此方案分割，雖可保
    全甲○○所有編號7 的鐵架錏版造平房，且其分得之部分均
    可面對道路，但丙○○所分得的部分不僅無法面對道路，亦
    須自己獨自負擔私設3 米寬的對外聯絡道路，且上開編號7
    之鐵架錏版造平房經濟價值不高，如僅為保存此部分而損及
    丙○○之利益，對丙○○甚為不公，故本院認被告甲○○所
    提之分割方案對丙○○甚為不公而不予採用，被告甲○○請
    求將其分割方案送請繪圖，本院既不採用此方案，送請繪圖
    僅是增加共有人之支出，為節省勞費，爰不將此方案送地政
    事務所繪測。附此敘明。
  綜上，應認原告所提之分割方案為可採，爰判決如主文所示
四、因分割共有物事件本質上並無訟爭性，兩造本可互換地位，
    由任一共有人起訴請求分割，均無不可，且兩造均因本件裁
    判分割而蒙其利，由敗訴當事人負擔訴訟費用顯失公平，故
    本院認為裁判分割共有物訴訟，於法院准予分割，原告之訴
    為有理由時，仍應由兩造分別依系爭土地原應有部分比例分
    擔訴訟費用較符合公平原則，故本件訴訟費用新臺幣（下同
    ）17,969元（含裁判費11,494元及測量、繪圖費用6,475 元
    ），應由兩造依原應有部分比例負擔，始符公平。
五、訴訟費用負擔之依據：民事訴訟法第80條之1。
中    華    民    國    97    年    8     月    6    日
                  民事第一庭    法  官  黃瑞井
以上正本係照原本作成
如對本判決上訴，須於判決送達後20日內向本院提出上訴狀（需
按他造人數提出繕本）
中    華    民    國    97    年    8     月    6    日
                                書記官  徐基典


司法院資訊處製作；財團法人民間司法改革基金會備份。
